【裁判字號】    97,重訴,58
【裁判日期】    971231
【裁判案由】    損害賠償
【裁判全文】
臺灣士林地方法院民事判決              97年度重訴字第58號
原      告  誠隆汽車股份有限公司
法定代理人  己○○
訴訟代理人  乙○○
訴訟代理人  梁穗昌律師
複代理人    李夏菁律師
被      告  丁○○
            戊○○○
            甲○○
上列二人共  林明正律師
同訴訟代理
人
複代理人    趙佑全律師
上列當事人間損害賠償事件，經本院於民國97年12月18日言詞辯
論終結，判決如下：
  主  文
被告戊○○○、丁○○應連帶給付原告新臺幣壹仟貳佰萬元，及
被告戊○○○自民國九十七年二月二十五日起、被告丁○○自民
國九十七年五月三日起至清償日止，按年息百分之五計算之利息
。
被告甲○○、丁○○應連帶給付原告新臺幣壹仟貳佰萬元，及被
告甲○○自民國九十七年二月二十五日起、被告丁○○自民國九
十七年五月三日起至清償日止，按年息百分之五計算之利息。
本判決第一項所命給付，如被告戊○○○履行給付，第二項被告
甲○○在其給付範圍內免其給付責任。
原告其餘之訴駁回。
訴訟費用由被告連帶負擔三分之二，餘由原告負擔。
  事實及理由
一、本件被告丁○○經合法通知，未於言詞辯論期日到場，核無
    民事訴訟法第386 條各款所列情形，爰依原告聲請，由其一
    造辯論而為判決。
二、原告主張：被告丁○○為被告戊○○○之子，為被告甲○○
    之弟，被告丁○○於民國86年1 月受僱於原告公司，並擔任
    車輛銷售之工作，為保障被告丁○○任職原告公司期間，可
    能因未遵公司管理規章及一切辦事規則，或因不法行為造成
    原告公司之損害，除由被告丁○○於85年12月24日簽立「任
    職人員承諾書」，承諾於原告公司任職期間，願意遵守原告
    公司管理規章及一切辦事規則，如有任何不法行為或違反管
    理規章及辦事規則致生損害，即願負完全賠償責任外，並由
    被告戊○○○、甲○○分別於93年12月21日、93年12月13日
    簽立承諾書，願就被告丁○○所應對原告公司所負損害賠償
    金額，負連帶清償責任。嗣被告丁○○明知原告的大宗客戶
    非必須於繳清車款後始得交車，甚至在繳清車款前亦得交車
    予大宗客戶，即利用與訴外人即大宗客戶統一東京股份有限
    公司（以下簡稱統一東京公司）尚在洽談車輛購買而尚未付
    款予原告期間，於有其他個人客戶購車時即先行收取車款占
    為己有，並向原告偽稱該個人為統一東京公司之員工，雖未
    收取價金即先行放車，待統一東京公司向被告丁○○提出給
    付款時，又偽造繳款單向原告行使以表係個人客戶所繳付之
    車款，又因統一東京公司按如附表所示（B） 欄內「應繳訂
    單號碼欄」逐一給付各批購買車輛，且每次給付均在決定購
    買下訂後20日，但被告丁○○對原告誆稱各筆車款需時3 個
    月始為給付，被告丁○○即利用所謊稱統一東京公司給付各
    筆金額的時間差距，以後車款繳付前車款之方式，並配合偽
    造如附表所示（C） 欄內「繳付訂單號」欄之繳款單向原告
    為行使，將前向客戶所收取的車款，侵吞部分金額後，再繳
    款予被告沖帳的方式，持續取得應繳付原告而未繳付的款項
    達新臺幣（下同）15,819,745元。嗣原告於95年9 月間得知
    受騙並向被告丁○○催討，均未獲其置理，被告丁○○自應
    依其事先的承諾負擔損害賠償之責。又被告戊○○○、甲○○為被告丁○○職務上之連帶保證人，依法亦應負連帶清償
    責任，為此，基於原告與被告間的約定，聲明請求：被告應
    連帶給付原告15,819,745元，及自起訴狀繕本送達翌日起至
    清償日止按年息5%計算之利息。
三、被告戊○○○、甲○○則以：被告戊○○○、甲○○並未與
    原告間簽立保證書，也未於保證書上簽名用印，自不受保證
    契約承諾負連帶責任之拘束；又原告稱被告丁○○所侵占大
    客戶統一東京公司所繳交之車款，然該客戶購車，其繳款方
    式已依約明匯入原告所有之指定帳戶，無法判認被告丁○○
    確有以後車款給付前車款之方式侵占系爭款項，且統一東京
    公司已依約匯入原告所有之指定帳戶，被告丁○○應如何侵
    占該車款，亦屬有疑；再原告所指稱被告丁○○偽造繳款單
    以矇騙原告，也並不實在；縱認被告戊○○○及甲○○有承
    諾為被告丁○○為人事保證，然依民法第756 條之二第1 項
    之規定，被告戊○○○及甲○○應以原告不能依他項方法受
    賠償時，始負賠償責任，而原告未能說明其有何不能由被告
    丁○○處受賠償之情事，則原告遽向被告戊○○○及甲○○
    請求賠償，於法即有未合；系爭損害的發生亦導因於原告監
    督鬆懈未發現被告丁○○侵占車款行為，故為與有過失，法
    院應依法減輕賠償金額；即使被告戊○○○、甲○○應負賠
    償責任，責任額度依法應以被告丁○○當年度所得總額為限
    等語資為抗辯，並聲明：(一)駁回原告之訴；(二)如受不利判決
    請准提供擔保免假執行。
四、被告丁○○未於言詞辯論期日到場，亦未提出書狀作何聲明
    或陳述。
五、本院得心證之理由：原告主張被告丁○○以上開方式占有應
    交付原告款項且被告戊○○○、甲○○均已承諾就被告丁○○所生損害負連帶清償責任之事實，為原告提出任職人員資
    料1 份、承諾書1 紙、保證書2 紙、賠償承認書1 件、訂購
    合約書、車輛放行申請書、繳款單等件為證，被告戊○○○
    、甲○○則均否認為真，是本件的爭點在於：（一）被告丁○○是否因侵吞應交付原告的款項而應負損害賠償責任？（
    二）被告戊○○○、甲○○是否有承諾負擔連帶保證責任？
    額度應為何？（三）原告的請求是否因監督疏漏而有減輕的
    必要？茲分述如下：
（一）被告丁○○的損害賠償責任
      原告主張被告丁○○將收取自統一東京公司的金額侵占入
      己的事實，為原告聲請證人即原告所屬人員乙○○於審理
      中證述：「（問：你對於丁○○的可能有將款項沒入的情
      形，請說明？）丁○○是我們公司銷售人員，他在95年11
      月的時候公司發現他有侵占統一東京車款金額，，我們有
      跟他對帳，他也有承認這事實，這是丙○○初步跟丁○○
      對帳，我們是從電腦下載資料與統一東京的資料核對，再
      跟丁○○對帳，丁○○有承諾這部分事實，這是剛發生的
      事情所作的動作。後來我們實際核對金額為000000000 元
      ，之後結算出來的金額比較多一點，因為丁○○簽署同意
      書的時候還在出車」，「（問：這表（按：本院卷第12頁
      原告所提附件表格，以下簡稱款項統計表）是你製作的嗎
      ？是，是我製作的」，「（第一（欄）是統一東京應付的
      車款，第二（欄）是統一東京實際付款的金額，第三（欄
      ）是統一東京銷帳的訂單，這銷帳訂單是依據訂購者註明
      的嗎？）這都是大筆訂單進來，也是大筆金額進來，會計
      小姐必須根據丁○○所填寫的繳款單來決定未進來的金額
      應該沖銷哪些訂單」，「（問：提示繳款書，這就是繳款
      單嗎？）是的」，「（問：照這繳款單來寫的話，是否剛
      好應付的金額跟銷帳的訂單是相符的？）原則上應該一致
      ，但出問題的是繳款單」，「（問：如何找出繳款單有問
      題？）這要與統一東京核對，這訂購單是我們內部的資料
      ，我們的窗口就是丁○○」，「（問：這有與統一東京核
      對資料嗎？）就是表中的中間那欄應繳訂單號碼就是統一
      東京提供給我們的訂單號碼，該欄的訂單號碼都是繳款單
      所沒有的」，「中間那欄證據只有這表而已，這就是會計
      與丁○○核對的部分」等語有關係分別將單據與統一東京
      公司及被告丁○○核對瞭解被告丁○○占為收取款於己及
      損失的金額明確。核與證人亦為原告所屬擔任車輛管理員
      工之丙○○於審理中證稱：「（問：丁○○曾經是你們公
      司的員工？）他是銷售經理」，「（問：他在公司期間客
      戶的款項被他花用的事情嗎？）我是被受命核帳的時候才
      知道這件事情，我在核帳的時候我去調閱客戶的訂購單、
      丁○○的繳款單、還有客戶的匯款憑證等資料。客戶的訂
      購單主要有車型、車價、引擎號碼，車價是指市價。丁○○的繳款單是公司要沖價用的，這是給會計作業用的。客
      戶的匯款憑證這是我在核帳後，因為有些客戶是用匯款的
      方式，我們會跟銀行核對，有些客戶會用支票，這繳款單
      會有相關資料在繳款單上面」，「（問：就你核帳後發現
      的結果如何？）我發現統一東京的一筆金額會做很多筆的
      沖銷，假設一佰萬元的金額我們不知道是根據哪個訂購單
      ，會由丁○○填寫繳款單來告訴原告的會計這是要繳那哪
      幾筆的訂購單。統一東京的匯款單會沖銷多筆的個人訂單
      號碼去，並非一筆對一筆，疑惑處在於統一東京的匯款應
      該是沖銷統一東京的訂購單，可是我們卻發現統一東京的
      匯款沖銷很多個人的訂單」，「（問：結算後來統一東京
      有完全沖銷嗎？）我在核帳以後發現約一千五百萬元的訂
      購單無法沖銷」，「（問：這些訂購單來源都是屬於丁○○的業務範圍嗎？）統一東京都是」，「（問：你核算後
      無法沖銷的訂單都是統一東京的車款嗎？）是的」，「（
      問：為何知道客戶匯款的金額就是在原本的意思是要沖銷
      那些訂單？）匯款的金額是要沖銷哪些訂單，這是跟統一
      東京核對後出來的。原告附件的表格（即款項統計表）第
      二欄匯款所要沖銷的訂單是向統一東京以電話查詢後得來
      的，第三欄實際所沖銷的訂單是根據丁○○所填寫的繳款
      單上所載的訂約單號」，「（問：從這表，統一東京車款
      是否都已付清？）統一東京的車款是都有繳清，但與我們
      沖帳帳目不符，統一東京還短差約一仟五百多萬元未給付
      」等語有關統一東京公司實際已付清款項，惟帳目上仍短
      差一千五百餘萬元尚未繳付，且被告丁○○亦未確實將所
      收取的款項為統一東京公司購買車輛而用以沖銷多筆帳款
      等情相符，並有原告所提出款項統計表、繳款單及被告丁○○於95年9 月12日所書立內容為「本人任職於誠隆汽車
      股份公司，於任職期間，因不當銷售，合計使公司損失新
      台幣壹仟肆佰玖拾玖萬肆仟玖佰捌拾伍元正，本人自知不
      對，當盡力償還，為表誠意，特立此書」等語之字據1 紙
      在卷均足資佐證，到場的被告戊○○○、甲○○均對於證
      詞及文書之真正並不爭執，足堪為憑，是被告丁○○事先
      向統一東京公司或其他客戶收取車款後，並未按其指示隨
      即填寫繳款單並將車輛交付予已付款客戶，利用付款至交
      車尚有若干期間，占有一部分金額後，另將所餘未占有部
      分再行填寫原先已遭侵占款項的客戶作為交車對象，持續
      以挖東牆補西牆的方式侵占部分款項，最後結算因統一東
      京公司已繳清價款，帳上卻獨漏15,819,745元，係因被告
      丁○○無法補平該部分短差，而致原告須依約履行債務所
      受的損害，應堪認定，被告丁○○顯因未按原告公司所定
      手續，將收取款按筆交付原告，所生損害。又被告丁○○
      於受僱時，即填寫承諾書，承諾於原告公司任職期間，願
      意遵守原告公司管理規章及一切辦事規則，如有任何不法
      行為或違反管理規章及辦事規則致生損害，即願負完全賠
      償責任，此據原告提出被告丁○○為立書人之「任職人員
      承諾書」1 紙為證，被告均無爭執，經本院當庭審閱後，
      堪信為真實，是被告丁○○自應按其與原告間的約定就原
      告上開所受損害，負賠償責任。
（二）被告戊○○○、甲○○的保證責任
   1、按人事保證之保證人，以僱用人不能依他項方法受賠償者
      為限，負其責任，民法第765 條之2 第1 項固定有明文，
      係指人事保證人之賠償責任，以僱用人不能依他項方法受
      賠償為要件，惟反面言之，僱用人不能依他項方法受賠償
      時，僱用人即可對人事保證人行使權利，有別於一般保證
      關於先訴抗辯權之規定，自不以先就主債務人之財產強制
      執行而無效果為要件，又依民法第756 條之9 規定：「人
      事保證，除本節有規定者外，準用關於保證之規定」，及
      一般保證中第746 條第4 款規定，則主債務人之財產不足
      清償其債務者，保證人即無先訴抗辯權，此亦適用於人事
      保證，足徵民法第756 條之2 第1 項規定，僅在減輕保證
      人之負擔，而非在限制僱用人須先向受僱人求償未果，始
      能向保證人請求，僱主自可併向主債務人及其保證人請求
      ，最高法院97年度台上字第2430號判決意旨可供參照。再
      第756 條之二第2 項固規定：「保證人依前項規定負賠償
      責任時，除法律另有規定或契約另有訂定外，其賠償金額
      以賠償事故發生時，受僱人當年可得報酬之總額為限」，
      惟該條規定僅係任意規定，當事人得以特約排除之。
   2、原告主張被告戊○○○、甲○○為被告丁○○允諾為人事
      保證之事實，為原告提出保證書2 紙為證，被告二人對於
      保證書上印文之真正，均於審理中自認無訛，惟否認確有
      蓋印之事實，並辯稱縱認應負人事保證責任，也應於原告
      不能依他項方法受賠償時始得向其求償，且賠償責任有法
      定的限制云云。經查：原告提出上開內容為「立連帶保證
      書人戊○○○（或甲○○）今保證丁○○君…在貴公司工
      作期間，恪守規章，履行約定，勤奮奉公，如有違背規章
      ，任何約定書、員工服務志願書、虧短銀錢損壞財物或任
      何不良行為等情事，致貴公司遭受損害，均由本連帶保證
      人負責處理及全部賠償。…」等語，其上載明被告戊○○○、甲○○之身分證號碼、地址及電話的保證書2 紙，被
      告戊○○○、甲○○對於其所有之印章係他人盜蓋其上的
      事實，並未能舉證以明，該等私文書既為真正，自當得推
      定為被告戊○○○、甲○○所蓋，並依其上之內容負保證
      責任，且因被告丁○○前未曾提供何清償賠償之方式，被
      告亦未能說明原告尚得依何其他途徑請求賠償，是依上開
      判決意旨，原告併向被告三人請求，尚非違反民法第756
      條之二第1 項的規定，被告該部分的抗辯，即屬無據，不
      予採憑。又依保證書上之約定，保證人所負為「全部」賠
      償責任，該約定的效力自不受民法第756 條之二第2 項任
      意規定的限制，且契約中訂明為「連帶」責任，是原告主
      張被告戊○○○、甲○○應就被告丁○○所應負賠償責任
      ，負連帶的全額賠償責任，於法有據，堪足可採。
（三）責任減輕事由
   1、按損害之發生或擴大，被害人與有過失者，法院得減輕賠
      償金額，或免除之，民法第217 條第1 項定有明文。被告
      戊○○○、甲○○抗辯以原告對於被告丁○○監督不週，
      致損害擴大，要求減輕賠償責任，原告自承其公司大宗客
      戶非必須於繳清車款後始得交車，而有先收款後交車的交
      易成例，但從未嚴加防範。衡情，原告前開交易成例，勢
      必造成銷售人員事先領有大額款項，且由銷售人員自行填
      寫領款單及訂購單，易引起銷售人員上下其手，挪用後再
      行以他款項填補的可能，原告又係銷售汽車為業，單輛汽
      車的單價尚屬不高，卻因遭被告丁○○以上開手法挪用，
      致生高達一千五百餘萬元的損失，原告顯未對於交易的規
      章嚴予律定，對於人員的監督自有疏漏，應屬損害擴大之
      原因，依上開規定，本院自得減輕原告請求被告丁○○之
      賠償金額至12,000,000元，始為適當。
   2、又依民法第756 條之六第2 款規定：僱用人對受僱人之選
      任或監督有疏懈者，法院得減輕保證人之賠償金額或免除
      之。原告既有上述監督疏懈的事實，且參酌被告係擔保被
      告丁○○的損害責任，是依上開規定，本院自得減輕原告
      向被告戊○○○、甲○○的賠償金額至12,000,000元。
六、綜上，被告丁○○對原告因執行職務致生損害，被告戊○○○、甲○○亦均對原告負有人事保證責任，惟被告戊○○○
    與被告甲○○雖負相同的擔保責任，但相互間並無負連帶責
    任之意思表示或法律規定，是僅其中一被告清償時，他被告
    於清償範圍內同免責任而已，此即學說上不真正連帶債務。
    因此，原告各別基於原告與被告間的約定，請求被告戊○○○、甲○○分別與被告丁○○連帶給付12,000,000元及自起
    訴狀繕本送達於被告之翌日即被告戊○○○、甲○○自97年
    2 月25日起、被告丁○○自97年5 月3 日起至清償日止，按
    年息5%計算之利息，洵屬有據，應予准許，逾此部分之請求
    ，為無理由，應予駁回。
六、據上論結，本件原告之訴為一部有理由、一部無理由，依民
    事訴訟法第385 條第1 項前段、第85條第2 項，判決如主文
    。
中    華    民    國    97    年    12    月    31    日
                  民事第二庭  法  官  古振暉
以上正本證明與原本無異。
如對本判決上訴，應於判決送達後20日內向本院提出上訴狀。
中    華    民    國    97    年    12    月    31    日
                              書記官  楊錫芬


司法院資訊處製作；財團法人民間司法改革基金會備份。
